臺灣高等法院民事判決
107年度上字第1540號
上  訴  人  林妍珺  


訴訟代理人  陳豪杉律師
            孫浩偉律師
被 上訴 人  蔡志谷  
訴訟代理人  許哲涵律師
上列當事人間請求清償債務事件，上訴人對於中華民國107年10
月23日臺灣臺北地方法院107年度重訴字第726號第一審判決提起
上訴，本院於109年7月29日言詞辯論終結，判決如下：
    主      文
上訴駁回。
第二審訴訟費用由上訴人負擔。
    事實及理由
被上訴人起訴主張：上訴人為訴外人璦珞國際有限公司（下稱
  璦珞公司）負責人，於民國102年2月1日、102年6月10日、104
   年6月11日依序向伊借貸200萬元、300萬元、100萬元，伊依
  其指示將款項匯入璦珞公司所有上海商業銀行忠孝分行帳戶00
  00
　0000000000號（下稱上海銀忠孝帳戶）內，上訴人並提出遠期
  票據作為借款擔保。嗣兩造於104年年底，協議上訴人應於105
   年6月30日前還款，其並提出以璦珞公司為發票人、面額為57
  0萬元、發票日為105年6月30日支票一紙（下稱系爭支票）作
  為擔保。上訴人屆期未依約清償，系爭支票因存款不足遭退票
  。爰依民法第478條之規定，求為命上訴人給付570萬元，及自
  起訴狀繕本送達翌日起加計法定遲延利息之判決（超過上開請
  求部分，業經原審判決被上訴人敗訴確定，不在本院審判範圍
  ）
　。
  上訴人則以：被上訴人為追求伊而投資璦珞公司，於102年間
  成為股東，並與伊成為男女朋友。兩造間合作方式為伊技術出
  資（含設計、貨源、銷售、營運管理等），公司資金不足時，
  由伊向被上訴人借調，並出具借據及開立璦珞公司票據作為擔
  保，被上訴人於103年間起陸續借款1,270萬元予璦珞公司，均
  經簽發公司支票為借款擔保，被上訴人自陳伊於101年底至102
  年3月間要求其增資500萬元，並於103年間為璦珞公司資金調
  度陸續向被上訴人借貸1,016萬元，參以被上訴人將款項均匯
  予璦珞公司，支票之發票人為璦珞公司，足證兩造間未存在借
  貸關係。伊雖在借據上簽名，然僅為伊自行出具之文書，非兩
  造合意所為，借據復載明開立遠期支票一張、以支票清償，而
  原證8、10之支票發票人為璦珞公司，及伊為璦珞公司之法定
  代理人等情，可見本件借貸存在於被上訴人與璦珞公司間。被
  上訴人與璦珞公司間之債務於105年6月30日進行結算，確認璦
  珞公司積欠之款項為570萬元，非被上訴人主張之600萬元云云
　，資為抗辯。
原審命上訴人給付570萬元，及自107年6月2日起加計法定遲延
  利息，駁回被上訴人其餘之請求。上訴人提起上訴，聲明：
　㈠原判決關於命上訴人給付本息部分廢棄。
　㈡上廢棄部分，被上訴人在第一審之訴及假執行之聲請均駁回
    。
　被上訴人答辯聲明：上訴駁回。
　（被上訴人於原審敗訴部分，未據被上訴人聲明不服而告敗訴
    確定）。　
被上訴人主張前揭事實，提出璦珞公司變更登記表、借據3紙
　、匯款委託書、匯款申請書代收入傳票、匯款回條聯、系爭支
  票及退票證明單等件為證（原審卷第6-14頁）。兩造不爭執事
  實：
  ㈠被上訴人依序於102年2月1日、102年6月10日、104年6月11日
    匯款200萬元、300萬元、100萬元至璦珞公司上海銀忠孝帳
    戶內。
  ㈡被上訴人持有以璦珞公司為發票人、面額為570萬元、發票日
    為105年6月30日支票，經提示於105年12月9日由臺灣票據交
    換所以存款不足及拒絕往來戶為由退票。
  ㈢璦珞公司於101年2月9日設立登記，出資額為20萬元；於101
    年11月27日申請增資、修正章程變更登記，股東為上訴人（
    出資額270萬元）及被上訴人（出資額30萬元），經臺北市
    政府於101年11月29日准予登記；再於102年5月9日申請股東
    出資轉讓，由上訴人轉讓30萬元予被上訴人承受，經臺北市
    政府於102年5月13日准予登記。
  ㈣被上訴人於104年間以上訴人涉犯業務侵占罪嫌為由提出告訴
    ，經臺灣臺北地方檢察署以105年度偵緝字第1809號為不起
    訴處分，被上訴人聲請再議，經臺灣高等檢察署以107年度
    上聲議字第3492號駁回再議確定（下稱相關刑案）。
被上訴人主張依民法第478條之規定，請求上訴人返還570萬元
  一節，為上訴人所否認，並以前情置辯。
  ㈠按「稱消費借貸者，謂當事人一方移轉金錢或其他代替物之
    所有權於他方，而約定他方以種類、品質、數量相同之物返
    還之契約」，民法第474條第1項定有明文。又消費借貸，於
    當事人間必本於借貸之意思合致，而有移轉金錢或其他代替
    物之所有權於他方之行為，始得當之。是以消費借貸，因交
    付金錢之原因多端，除有金錢之交付外，尚須本於借貸之意
    思而為交付，方克成立。倘當事人主張與他方有消費借貸關
    係存在者，自應就該借貸意思互相表示合致及借款業已交付
    之事實，均負舉證之責任，其僅證明有金錢之交付，未能證
    明借貸意思表示合致者，仍不能認為有該借貸關係存在。另
    「當事人主張有利於己之事實者，就其事實有舉證之責任」
　　，民事訴訟法第277條前段定有明文。準此，被上訴人主張
    就570萬元與上訴人間成立消費借貸法律關係，自應就前揭
    消費借貸關係成立負舉證責任，若被上訴人已盡證明之責，
    上訴人抗辯被上訴人之主張、舉證不實，則由上訴人就此不
    實部分負舉證之責。
  ㈡被上訴人就570萬元與上訴人間成立消費借貸關係等事實，提
    出借據3紙、匯款委託書、匯款申請書代收入傳票、匯款回
    條聯、系爭支票及退票理由單為證（原審卷第7-14頁）。上
    訴人固不否認被上訴人將前述200萬元、300萬元、100萬元
    匯入上海銀忠孝帳戶內，惟辯稱兩造間未成立借貸關係，本
    件借款人實為璦珞公司云云。然103年2月7日、102年6月10
    日借據（原審卷第7、9頁），立據人均載「林妍珺」，借據
    內容依序為「林妍珺茲向蔡志谷 借款新台幣兩百萬元 並於
    民國102年2月1日收紇無誤 茲借用人 林妍珺 同意於每月底
    支付年息3％即新台幣五千元為利息費用予出借人並開立遠期
    支票一張CHA0000000 但雙方得協議還款日期」、「本人林
    妍珺 因資金需求茲向蔡志谷借款新台幣三佰萬元整 茲借款
    人林妍珺同意於每月底支付年息3％即新台幣7,500元為利息
    費用予出借人,並開立遠期支票一張CHA0000000 但雙方得協
    議還款日期」。另紙104年6月11日借據（原審卷第11頁
　　）立約人「林妍珺」，內容載「茲向蔡志谷借款壹佰萬元整
    約定以支票（CHA0000000）償還，開立104年7月15日」。該
    3紙借據對應102年2月1日匯款委託書200萬元、102年6月10
    日匯款申請書代收入傳票300萬元、104年6月12日匯款回條1
    00萬元，均為同日或翌日，參諸借據上載借款人均明白揭示
    為上訴人，並無上訴人代理璦珞公司向被上訴人借款之旨，
    顯然上開借據之款項均由被上訴人本於與上訴人為借款之意
    思表示合致而以匯款之方式交付，堪認本件借款人確係上訴
    人。
　㈢上訴人雖以前揭600萬元均匯至璦珞公司，且由璦珞公司簽發
    遠期支票清償，應認借款人為璦珞公司云云，然依民法第47
    4條第1項「稱消費借貸者，謂當事人一方移轉金錢或其他代
    替物之所有權於他方，而約定他方以種類、品質、數量相同
    之物返還之契約」之規定，貸與人負有移轉金錢或其他代替
    物所有權予借用人，然未限制貸與人僅得將消費借貸之款交
    付予借用人，而前述3紙借據之款項均經被上訴人匯款予璦
    珞公司，上訴人又為璦珞公司之股東兼負責人，上訴人亦不
    否認璦珞公司有資金需求時會向被上訴人借調資金，顯然上
    開匯入璦珞公司上海銀忠孝帳戶，係因璦珞公司資金週轉所
    需，而由璦珞公司之法定代理人即上訴人林妍珺自行以自己
    之名義向被上訴人借貸，上訴人並提供璦珞公司帳戶指示被
    上訴人匯款；參以璦珞公司公司登記卷，上訴人為璦珞公司
    設立時之唯一股東，嗣於101年11月間申請增資變更股東為
    上訴人（出資額270萬元）及被上訴人（出資額30萬元，原
    審卷第90-91頁），上訴人既為璦珞公司之主要經營者及負
    責人，由上訴人以自己名義借款供公司資金週轉所需，無悖
    於常情之處。再上開3筆借款之借據載開立遠期支票清償一
    節，查消費借貸之清償方式本即為貸與人與借用人協議為之
    ，是被上訴人縱同意以璦珞公司為發票人之遠期支票作為清
    償方式，亦不影響系爭款項之借用人為上訴人之事實。再縱
    發票人為璦珞公司，亦因上訴人於上開借據上明載其為借款
    人，佐以上訴人為璦珞公司經營人，非無知識經驗之人，對
    於借款人所應負之清償責任難諉為不知，苟上訴人係代表璦
    珞公司向被上訴人借款，當在借據上詳載璦珞公司為借款人
    之文字，乃上訴人未為借款人為璦珞公司之記載，卻辯稱借
    款人實為璦珞公司云云，非屬可採。
　㈣上訴人另辯稱上開3紙借據均為其單方簽署，非屬契約，兩造
    未成立借貸契約云云。惟消費借貸契約之訂立，法律上並無
    應以書面為之之規定，民法第3條第1項所謂依法律之規定有
    使用文字之必要者，即不包含消費借貸契約之訂立在內。上
    開3紙既已表明上訴人向被上訴人借款之金額，且由被上訴
    人於同日或翌日將款項匯入上訴人指定之上海銀忠孝帳戶內
    ，顯然被上訴人已同意借貸600萬元予上訴人。依前揭說明
    ，消費借貸關係既無須以書面為之，上訴人前述辯解實不足
    採。上訴人再辯稱被上訴人於相關刑案中已自承係借款予璦
    珞公司云云，惟被上訴人於相關刑案之告訴狀，僅稱「璦珞
    公司至104年間已積欠告訴人（指被上訴人，下同）高達一
    千兩百七十萬元之債務……被告竟稱系爭寶石在未經告訴人同
    意之狀況下，即已逕行賣出；而當告訴人追討被告賣出系爭
    寶石所得之價金時，被告又屢屢推託，遲遲不願交付該筆款
    項，又搬離原設籍之……地址，告訴人無奈之下，只好提出刑
    事告訴……被告……構成刑法第335條1項、第336條2項之業務侵
    占罪嫌」等語（原審卷第80-81頁），並無被上訴人借款予
    璦珞公司之記載。另臺灣臺北地方檢察署檢察官105年度偵
    緝字第1809號不起訴處分書所載被上訴人之告訴
　　、告發意旨：「被告另於101年底、102年3月間，要求告訴
    人增資璦珞公司500萬元，且於103年間為璦珞公司資金調度
    之用，陸續向告訴人借貸1,016萬元，合計可用資金逾1,500
    萬元……」（原審卷第57-58頁），亦未詳細說明借貸之經過
    、借貸名義人等。況刑事訴訟所調查之證據，及刑事訴訟判
    決所認定之事實，於獨立之民事訴訟程序並無拘束力，民事
    訴訟程序自得斟酌全辯論意旨及證據為認定，縱相關刑案不
    起訴處分書認定被上訴人與上訴人共同投資經營璦珞公司，
    且於103-104年間持續出借款項供璦珞公司資金調度使用等
    情（原審卷第59頁），但該不起訴處分書仍未具體指明借貸
    之款項，僅泛稱103-104年間持續出借款項予璦珞公司，而
    本件借款前二筆發生於000年間，非不起訴處分書所稱之103
    -104年間。另被上訴人於刑事補充理由㈠狀載：「
　　告訴人除系爭寶石外，另外投資上千萬元與璦珞公司……」云
    云（本院卷第177頁），亦無由證明本件借款之借款人為璦
    珞公司。再本件借款均有上訴人出具之借據計3紙，且經本
    院認定兩造間就該3筆款項成立借貸關係，不受相關刑案認
    定之事實之拘束，上訴人前揭所辯，不足採信。
　㈤以上，被上訴人已舉證證明兩造間就上開600萬元成立消費借
    貸關係，上訴人否認前揭消費借貸關係成立，原應舉證以實
    其說，然上訴人迄今未就此有利事實舉證證明之，被上訴人
    前揭主張應認與事實相符而可採信。被上訴人依消費信貸之
    法律關係請求上訴人返還經結算之570萬元，於法有據，應
    予准許。
上訴人辯稱被上訴人持有上證六（本院卷第189頁）璦珞公司為
  發票人，發票日為103年11月30日，面額210萬元之支票1紙
　，被上訴人未依約與上訴人換票，待璦珞公司獲益穩定後再由
  璦珞公司清償，逕於104年10月13日提示致璦珞公司跳票，使
  原有中國信託商業銀行（下稱中信銀）信用卡特約商店資格遭
  取消，受有10,400,899元、或5,032,399元、或10,799,939元
  之損害（本院卷第171、281、375頁），上訴人得依民法第227
  條、第184條第1項後段之規定向被上訴人請求損害賠償，並依
  同法第334條之規定主張抵銷云云。惟上訴人迄未就「被上訴
  人應與璦珞公司換票而不得提示，卻逕自提示造成璦珞公司跳
  票，顯已違反被上訴人與璦珞公司間之協議，且亦屬以悖於善
  良風俗之方式，損害上訴人原可預期10,400,899元之利益」一
  節，舉證以實其說。況上訴人於相關刑案106年7月28日訊問時
  稱：「2014年十月公司向蔡志谷借款，蔡志谷匯了200資金到
  璦珞公司，我轉匯到香港Hatta公司6萬元美金，當作paralipa
  的套組的訂金……我跟蔡志谷說這件事，蔡志谷借了這200萬給
  我，我自己也匯200萬進去給Hatta公司，這些錢只是訂金，這
  組客戶拿不出錢沒賣成……我只好把貨還給公司，但公司不還給
  我訂金……蔡志谷的200萬部分，我因為公司目前沒有營運，比
  較在處理這筆200萬……」、「（有無跟蔡志谷說沒多久脫手可
  以得10％利息？）當時北京客戶承諾我多久可以（拿到）貨款
  ，我認為我有能力可以應付給蔡志谷的支票，我沒有說有10％
  利息，我只有說多10萬，所以我開210萬的票給蔡志谷」等語
  （本院卷第185-187頁）。顯然該200萬元原係被上訴人對上訴
  人提出詐欺告訴，上訴人反以之認被上訴人違約提示遭退票致
  璦珞公司跳票，上訴人受有上開損害，實有本末倒置之情。以
  上訴人在相關刑案「我認為我有能力可以應付給蔡志谷的支票
  ，我沒有說有10％利息，我只有說多10萬，所以我開210萬的票
  給蔡志谷」之陳述，上訴人既有「可以應付給蔡志谷的支票」
  之自信，焉有可能要求被上訴人不得提示，上訴人上開辯解實
  與事實不符而不可取。況被上訴人依法提示支票，無何不完全
  給付、故意以背於善良風俗之方法，加損害於他人之侵權行為
  可言。再遭退票者為璦珞公司，上訴人就其如何受有10,400,8
  99元、或5,032,399元、或10,799,939元之損害，與璦珞公司
  遭退票間之相當因果關係尤未舉證以實其說，其遽以主張抵銷
  云云，非屬可採。
綜上所述，被上訴人依消費借貸之法律關係，請求上訴人給付
  被上訴人570萬元，及自起訴狀繕本送達翌日即107年6月2日（
　上訴人於107年6月1日收受起訴狀繕本，又送達地址即為上訴
  人陳報之送達址，原審卷第20、49頁）起至清償日止，按週年
  利率3％計算之利息，為有理由，應予准許。原審命上訴人如數
  給付本息而為上訴人敗訴之判決，並依兩造之聲請酌定相當擔
  保金分別為假執行、免為假執行之諭知，核無不合。上訴意旨
  指摘原判決此部分不當，求予廢棄改判，為無理由，應予駁回
  。
本件因事證已臻明確，兩造其餘攻擊、防禦方法及所為之立證
  ，經審酌後認與判決之結果不生若何影響，無庸再逐一予以論
  列，合併敘明。
據上論結，本件上訴為無理由，依民事訴訟法第449條第1項、第
78條判決如主文。
中　　華　　民　　國　　109 　年　　8 　　月　　19　　日
                  民事第二十二庭
                        審判長法  官  張靜女
                              法  官  丁蓓蓓
                              法  官  湯美玉
正本係照原本作成。
如不服本判決，應於收受送達後20日內向本院提出上訴書狀，其
未表明上訴理由者，應於提出上訴後20日內向本院補提理由書狀
（均須按他造當事人之人數附繕本）上訴時應提出委任律師或具
有律師資格之人之委任狀；委任有律師資格者，另應附具律師資
格證書及釋明委任人與受任人有民事訴訟法第466條之1第1項但
書或第2項（詳附註）所定關係之釋明文書影本。如委任律師提
起上訴者，應一併繳納上訴審裁判費。
中　　華　　民　　國　　109 　年　　8 　　月　　19　　日
　　　　　　　　　　　　　    書記官  陳美宜
附註：
民事訴訟法第466條之1（第1項、第2項）：
對於第二審判決上訴，上訴人應委任律師為訴訟代理人。但上訴
人或其法定代理人具有律師資格者，不在此限。
上訴人之配偶、三親等內之血親、二親等內之姻親，或上訴人為
法人、中央或地方機關時，其所屬專任人員具有律師資格並經法
院認為適當者，亦得為第三審訴訟代理人。